【裁判字號】    92,上,950
【裁判日期】    921230
【裁判案由】    租佃爭議
【裁判全文】
臺灣高等法院民事判決                              九十二年度上字第九五０號
    上  訴  人  乙○○
    訴訟代理人  林思銘律師
                彭鏡鄰
    被  上訴人  巳○○
                地○○
                辛○○○
                天○○
                子○○
                丁○○
                丑○○
                戌○○
                酉○○
                亥○○
                午○○
                未○○
                黃○○
                宇○○
                壬○○
                癸○○
                卯○○
                己○○
                丙○○
                甲○○
                庚○○
                玄○○
                宙○○
                Ａ○○
                辰○○
                寅○○
                申○○
                戊○○
    共      同
    訴訟代理人  許修齊律師
右當事人間租佃爭議事件，上訴人對於中華民國九十二年七月二十五日臺灣新竹地方
法院九十一年度重訴字第一六八號第一審判決提起上訴，本院於九十二年十二月十六
日言詞辯論終結，判決如下：
    主      文
上訴駁回。
第二審訴訟費用由上訴人負擔。
    事      實
甲、上訴人方面：
壹、聲明：
一、原判決不利上訴人部分廢棄。
二、駁回被上訴人在第一審之訴及假執行之聲請。
貳、陳述：除與原判決記載相同者外，補稱略以：
一、修築墳墓部分已遷葬他處。
二、被上訴人於一審僅主張206、632、654地號土地未種植農作物，而就其餘土地均
    未為主張，雖本件租約係就其餘土地訂在同一租約，如僅該分別不同地號承租土
    地中之一筆未自任耕作，不得認其他地號土地部分租約亦無效。
、證據：除援用第一審所提證據外，補提照片一幀、租金收據影本八件為證。
乙、被上訴人方面：
壹  聲明：上訴駁回。
    被上訴人除子○○、丁○○外，其餘被上訴人未於言詞辯論期日到場，據其於準
    備程序所為之聲明、陳述及子○○、丁○○之聲明、陳述如左：
貳、陳述：除與原判決記載相同者外，補稱略以：
一、至上訴人所稱被上訴人有向其收取租金事，被上訴人對收取上訴人以租金方式所
    給付之款項之事實，並不爭執，惟對租約無效後上訴人所為租金給付，被上訴人
    自得以上訴人於租約無效後，仍為租賃土地之使用，造成被上訴人損害，以該等
    給付，作為相當租金額之損害金方式予以收受，況被上訴人對此等情事，亦曾以
    新竹英明街郵局存証信函第一八０六號存証信函，向代表上訴繳付租金之訴外人
    彭金生為上述表示。被上訴人縱然有收受上訴人上述給付，並不生使原已無效之
    租約，發生其他法律效果情事。
、證據：除援用第一審所提證據外，補提寶山郵局存證信函第九十六號影本一件、
    新竹英明街郵局存證信函第一八０六號影本一件、掛號函件收據第九０二三０四
    號影本一件為證。
    理      由
一、被上訴人除子○○、丁○○外，其餘被上訴人未於言詞辯論期日到場，核無民事
    訴訟法第三百八十六條各款所列情形，爰依上訴人之聲請，由其一造辯論而為判
    決。
二、被上訴人主張：緣上訴人與蔡廷蕃等七人於民國五十八年五月三日就坐落新竹縣
    寶山鄉○○段大崎小段37內、38-1內、38-2內、39內、39-1內69、398、459-1內
    等地號土地訂有私有耕地租約（寶崎字第一七號）。嗣38-1分割增加38-8地號；
    39-1地號分割增加39-4地號；39-4地號又分割增加39-10地號；398地號分割增加
    398-1地號。又經重測：前開地段變更為寶山鄉區，各地號變動情形如附表
    所示，重測後628地號於91.11.25逕為分割增加628-1地號。629地號逕為分割增
    加629-1地號。各地號土地現為如附表「所有權人」欄所示被上訴人共有，上訴
    人就系爭三七五租約承租範圍如附表「租賃範圍及面積」欄所示。上訴人竟將所
    承租之土地部分變更為非耕作使用，擅自在該上建築磚造房屋及鐵皮屋以供住用
    ，更在208、213地號上鋪設水泥路面，供砂石車通往砂石場使用及築建墳墓情事
    。依耕地三七五減租條例第十六條第一、二項規定，原訂租約無效，被上訴人欲
    收回出租之耕地，經新竹縣政府耕地租佃委員會調處，被上訴人不服調處，為此
    請求(一)、確認如附表「所有權人」欄所示被上訴人與上訴人間就如附表所示「租
    賃範圍及面積」欄所示土地之耕地租賃關係不存在。(二)、上訴人應將如附表所示
    「租賃範圍及面積」欄所示土地返還與如附表「所有權人」欄所示被上訴人。（
    被上訴人於原審另訴請確認被上訴人與上訴人就628-1及629-1地號土地之租佃契
    約無效，經原審判決被上訴人敗訴確定）。
    上訴人對其於五十八年五月三日與蔡廷蕃等七人就坐落新竹縣寶山雙溪段大崎小
    段37內、38-1內、38-2內、39內、39-1內69、398、459-1內等地號土地訂有私有
    耕地租約（寶崎字第一七號），及前開地號經分割、重測變動如附表所示，各地
    號土地為如附表「所有權人」欄所示被上訴人共有，其租用面積如附表所示「租
    賃範圍及面積」欄所示，及系爭承租範圍內建有三合院、鐵皮屋、墳墓等情不爭
    執，但辯以其在系爭土地上建築三合院、磚瓦屋及鐵皮屋居住使用，係經原地主
    蔡炳章同意；修築之墳墓已遷葬他處；地主數年來均前來收取地租並無異議；又
    被上訴人於原審僅主張206、632、654地號土地未種植農作物，不得認其他地號
    土地租約無效等語。
    （原審為上訴人敗訴之判決，上訴人提起上訴。）
三、被上訴人主張上訴人與蔡廷蕃等七人於民國五十八年五月三日就坐落新竹縣寶山
    雙溪段大崎小段37內、38-1內、38-2內、39內、39-1內69、398、459-1內等地號
    土地訂有私有耕地租約（寶崎字第一七號）。嗣前開地號經分割、重測地號變動
    情形如附表所示，被上訴人為系爭土地之共有人，各筆土地共有人情形如附表「
    所有人」欄所示，其中被上訴人甲○○、地○○、庚○○、玄○○、宙○○、Ａ
    ○○、辰○○為土地登記簿所載共有人蔡炳坤（八十五年八月三日死亡）之繼承
    人。上訴人系爭耕地租約承租範圍及面積分別如附表「租賃範圍及面積」欄所示
    等情，業據提出寶崎字第一七號私有耕地租約一件、鄉鎮市公所辦理租約變更登
    記通知書一份、土地登記簿謄本、繼承系統表、
    不爭執，堪認為真正。
四、被上訴人主張上訴人在系爭耕地租約之、632地號土地內如附圖一標示Ａ３部
    分建有門牌號碼：新竹縣寶山鄉○○路六十八號之房屋一棟，面積二百四十九平
    方公尺。、632、654地號土地如附圖一標示Ａ４、Ａ５、Ｂ１、Ｂ２、Ｂ３、
    Ｂ４部分建有門牌號碼：新竹縣寶山鄉○○路大崎村七十號之三合院、石綿瓦屋
    及鐵皮屋。、208、213地號土地上附圖二標示Ｃ４、Ｄ２位置上修築墳墓一座
    ，面積四十三平方公尺等情，業據原審法院履勘現場屬實，有勘驗筆錄可稽（見
    原審卷第一六六至一六八頁、二二五頁），並經原法院囑託新竹縣竹東地政事務
    所派員測量繪製土地複丈成果圖二紙可按，另有被上訴人提出之現場照片可參，
    且為上訴人所不爭執，堪認為真正。被上訴人另主張附圖一標示Ａ１、Ｅ１、Ｆ
    １、Ｇ１、Ｉ１、Ｊ１之位置，原堆置工程車、雜物及蔓生雜草，並提出照片為
    據，上訴人對上開部分土地於原審九十一年十月二十九日現場勘驗前原堆置有工
    程、雜物及雜草蔓生等情亦不爭執，則堪認被上訴人此部分主張亦與事實相符而
    堪採信。
五、被上訴人主張上訴人有上述將承租之土地變更為非耕作使用之情，依耕地三七五
    減租條例第十六條第一、二項規定，原訂租約無效，爰訴請(一)、確認如附表「所
    有權人」欄所示被上訴人與上訴人間就如附表所示「租賃範圍及面積」欄所示土
    地之耕地租賃關係不存在。(二)、上訴人應將如附表所示「租賃範圍及面積」欄所
    示土地返還與如附表「所有權人」欄所示被上訴人。上訴人則以上開情詞置辯。
    經查：
(一)、按承租人應自任耕作，並不得將耕地全部或一部轉租於他人。承租人違反前項規
    定時，原訂租約無效，得由出租人收回自行耕種或另行出租。耕地三七五減租條
    例第十六條第一、二項定有明文。又所謂承租人不自任耕作，係指承租人有擅自
    變更用途，未將承租土地耕作供使用，或轉租、將承租土地借與他人使用、與他
    人交換耕作等不合耕地租佃目的之積極行為而言（最高法院八十八年度台上字第
    三一０三號判決意旨參照）。又前開條例第十六條第二項所謂原訂租約無效，係
    指承租人違反前項所定不自任耕作或轉租之限制時，原訂租約無待於另為終止表
    示，當然向後失其效力，租賃關係因而歸於消滅而言（最高法院八十年台再字第
    一五號判例意旨參照）。又所謂原訂租約無效，依其規定之本旨係指全部租約無
    效（最高法院四十六年台上字第五七號判例意旨參照）。
(二)、本件上訴人確有將承租之耕地變更用途之情，已如前述。
１、上訴人雖辯以：系爭208、213地號土地上附圖二標示Ｃ４、Ｄ２位置上之墳墓係
    於八十四年興建，現已遷至他處云云。
    查上訴人於系爭耕地修築墳墓，即屬變更耕作目的為不自任耕作，縱上訴人稱已
    遷離，亦不使原違規所生之使租約無效之法律上效力，回復為租約有效。
２、上訴人另辯稱系爭承租土地上之建物係經原地主蔡炳章於五十一年間同意興建作
    為農舍，並提出房屋稅單一紙為據。被上訴人則否認蔡炳章同意上訴人於系爭土
    地興建建物。
    查上訴人就蔡炳章同意其於系爭土地上興建建物乙節無法舉證證明；另上訴人提
    出之房屋稅單（見原審卷第二六八頁）所示房屋面積合計為130.6 平方公尺，其
    起課年月為三十八年七月。而本件632地號土地內如附圖一標示Ａ３部分房屋，
    其面積即249平方公尺；另632、654地號土地如附圖一標示Ａ４、Ａ５、Ｂ１、
    Ｂ２、Ｂ３、Ｂ４部分之三合院、石綿瓦屋及鐵皮屋，其三合院之面積為279平
    方公尺[C1 11（此部分占用655地號）+A5 15+B2 238+D2 15(此部分占用653地號
     ）]。另632地號上A4鐵皮加蓋面積90平方公尺、654地號上B1、B3鐵皮加蓋、鐵
    屋分別為9、43平方公尺。是足證上訴人所辯系爭租約範圍內建物係經原地主蔡
    炳章同意興建云云，與事實不符。
３、上訴人辯稱地主前來收取地租，明知系爭土地上有建物並未為反對云云。
    按承租人縱經出租人承諾，仍不得將耕地全部或一部轉租於他人，為土地法第一
    百零八條所明定，此項規定於耕地三七五減租條例施行後之耕地租佃亦適用之（
    最高法院四十九年台上字第七六六號判例意旨參照）。則依此意旨觀之，縱地主
    知悉上訴人有不自任耕作情事而仍收取地租，並不生阻卻「原訂租約無效」之效
    力。且被上訴人謂其係以上訴人於租約無效，仍為租賃土地之使用，造成被上訴
    人損害，以上訴人該等給付作為相當租金額之損害方式予以收受，並提出存證信
    函乙紙為據。從而尚無從以被上訴人知悉上訴人有不自任耕作情事而仍收受上訴
    人繳納之租金，認本件租約不因而無效。
４、基上所述，上訴人所辯為不足採。
六、本件上訴人有不自任耕作情事，從而被上訴人依法請求確認如附表「所有權人」
    欄所示被上訴人與上訴人間就如附表所示「租賃範圍及面積」欄所示土地之耕地
    租賃關係不存在。及上訴人應將如附表所示「租賃範圍及面積」欄所示土地返還
    與如附表「所有權人」欄所示被上訴人，即屬有據，應予准許。是則原審就上開
    部分為上訴人敗訴之判決，於法並無違誤。上訴意旨指摘原判決不當，求予廢棄
    改判，為無理由，應予駁回。
七、本件事證已明，兩造其餘攻擊防禦方法，經核與本判決之結果不生影響，爰不一
    一論述。
八、據上論結，本件上訴為無理由，依民事訴訟法第四百六十三條、第三百八十五條
    第一項前段、第四百四十九條第一項、第七十八條判決如主文。
中      華      民      國    九十二    年     十二     月     三十     日
                                  民事第十一庭
                                      審判長法  官  吳  景  源
                                            法  官  連  正  義
                                            法  官  滕  允  潔
正本係照原本作成。
如不服本判決，應於收受送達後二十日內向本院提出上訴書狀，其未表明上訴理由者
，應於提出上訴後二十日內向本院補提理由書狀（均須按他造當事人之人數附繕本）
上訴時應提出委任律師或具有律師資格之人之委任狀；委任有律師資格者，另應附具
律師資格證書及釋明委任人與受任人有民事訴訟法第四百六十六條之一第一項但書或
第二項（詳附註）所定關係之釋明文書影本。
中      華      民      國    九十二    年     十二     月    三十一    日
                                            書記官  黃  麗  玲
附註：
民事訴訟法第四百六十六條之一（第一項、第二項）：
對於第二審判決上訴，上訴人應委任律師為訴訟代理人。但上訴人或其他法定代理人
具有律師資格者，不在此限。
上訴人之配偶、三親等內之血親、二親等內之姻親，或上訴人為法人、中央或地方機
關時，其所屬專任人員具有律師資格並經法院認為適當者，亦得為第三審訴訟代理人
。


司法院資訊處製作；財團法人民間司法改革基金會備份。
